---
title: "Capítulo II: Fuentes de información"
runtime: shiny
output: 
  flexdashboard::flex_dashboard:
    orientation: columns
    vertical_layout: fill
    theme:
      version: 3
      bootswatch: cosmo
---

```{r, setup, include = FALSE}
library(tidyverse)
library(shiny)
library(plotly)
library(flexdashboard)

knitr::opts_chunk$set(echo = FALSE)

# Fix DT bug
options(DT.options = list(scrollY = "100vh"))
```

```{r, cargar-bases-de-datos}
#| cache: true
#| cache.lazy: false

# Cargar data como está justo antes de ser imputada
# dfnum <- read.csv("../../datos/dfnum.csv", sep = ",")
# dfcat <- read.csv("../../datos/dfcat.csv", sep = ",")

# En caso no tenga el archivo df.csv:
# df <- data.frame(dfnum, dfcat) 

# Sino, cargar la combinación de ambos data frame previos,
# donde se añade la columna asociada a la década de lanzamiento
df <- read.csv("df.csv", sep = ",")
```

```{r, discretizar-anios-en-decadas}
#| eval: false

# Solo evaluar este bloque de código si se cargan
# dfnum y dfcat, obtenidos del Jupyter Notebook, 
# en vez de haber cargado df.csv directamente
df <- df %>%
  mutate(decade = sapply(
    release_year,
    function(anio) {
      anio <- as.character(anio)
      anio <- stringr::str_split(anio, "") %>% unlist()
      anio <- anio[-4]
      # Cambiar último digito por cero para obtener década
      decada <- as.integer(paste0(anio[1], anio[2], anio[3], "0"))
      return(decada)
    }
  ))

# Guardar data frame completo
# write.csv(df, "df.csv", row.names = FALSE, sep = ",")
```


# Introducción

## 
### Origen de los datos del proyecto

El dataset que empleamos en nuestro trabajo lo descargamos de 
[este](https://www.kaggle.com/datasets/yamaerenay/spotify-dataset-19212020-600k-tracks?resource=download)
sitio web ... precisamente, el archivo **tracks.csv**.

Como se describe en el sitio web del link previo, el dataset **tracks.csv** 
se obtuvo vía el API oficial de **Spotify**. Tal API permite descargar, 
para cualquier canción en Spotify, características sobre aquella canción, 
tales como su duración en milisegundos, volumen, qué tan bailable es, etc.

Así, cada fila en **tracks.csv** representa a una canción diferente en Spotify,
y, las columnas del dataset representan variables asociadas a cada canción.

##
### Descripción del universo y muestra

En nuestro caso, el **universo** consistiría el el conjunto de canciones de Spotify
disponibles en el instante de tiempo en que se descargó el dataset, vía
la API oficial de Spotify.

En la [página](https://www.kaggle.com/datasets/yamaerenay/spotify-dataset-19212020-600k-tracks?resource=download) de donde descargamos la data, se menciona que las canciones
extraídas fueron publicadas entre los años 1921 y 2020. 

Sin embargo, tras analizar la data descargada, notamos que hay canciones cuyo año
de lanzamiento figura entre 1900 y 2021. Incluso, una canción del dataset figura
que fue creada en el año 1900, pese a que, tras una búsqueda web, hallamos que la
banda que creó tal canción aún sigue activa.

Por ello, es posible que, eventualmente, se requiera que nosotros mismos empleemos
el API oficial de Spotify para obtener la data de las canciones cuyo identificador
ya poseemos, gracias al dataset descargado.
Esto último con el fin de crear un nuevo dataset, ahora sin errores, con el cual 
trabajaríamos como base datos de este proyecto.

También podríamos descartar a las filas donde encontremos errores como el mencionado
previamente respecto a la fecha de publicación de la canción. 
Sin embargo, por ahora, seguiremos usando el dataset descargado.

Entonces, el **universo** lo consideramos como el conjunto de canciones disponibles
en Spotify, **actualmente**.

En ese sentido, la **muestra** consiste del conjunto de canciones de Spotify 
de las cuales tenemos información en las filas del dataset descargado.
Por ahora, es una muestra arbitraria (no se sabe como se realizó el muestreo),
pero, más adelante, nosotros mismos realizaremos el muestreo, vía el API oficial de Spotify.

##
### Descripción y entendimiento de las variables

Esta sección del capítulo dos la hemos desarrollado en el **Jupyter notebook** 
presentado para este informe, así que no incluiremos aquella descripción en este archivo.

En la siguiente sección de este dashboard, presentaremos gráficas descriptivas del dataset,
tanto para la data preprocesada (justo antes de realizar las imputaciones), como para la data donde
ya hemos realizado imputaciones.

Los gráficos a continuación nos sirven para comprender cómo se relacionan
las variables del dataset con la variable que nos interesa predecir, 
la **popularidad** de las canciones. También podremos observar si ciertos patrones
que se espera sucedan (debido al avance de la tecnología) están presentes o no
en la data descargada.

Asimismo, los siguientes gráficos **interactivos** podrán ser una guía para comparar
si las distribuciones analizadas cambian luego de realizar la imputación.

# Popularidad respecto a década de lanzamiento {data-navmenu="Gráficos descriptivos para dataset preprocesado"}

## {data-width=300}
### Década de lanzamiento de las canciones

```{r, static-release-decade-vs-popularity}
selectInput(
  inputId = "select_decade",
  label = "Seleccione una década", 
  choices = sort(unique(df$decade)),
  selected = "1950"
)
```

<strong style="text-decoration: underline;">
  Nota
</strong>

Parece que la data asociada a la década 1900 está errada,
como sucede para la banda _Los Pincheira del Sur_. 
Recuerde que en la descripción de la data en el sitio web
de donde se descargó, se describe que las 
canciones del dataset fueron publicadas entre el año
1921 y 2020.

<strong style="text-decoration: underline;">
  Predicción 
</strong>

El avance de la tecnología a lo largo del tiempo permite que
sea más sencillo compartir música y que esta llegue a cada vez
un mayor grupo de personas. Esto es evidente en estos tiempos,
puesto que existe varios casos de artistas independientes que logran
alcanzar enorme popularidad (mundial inclusive), gracias a plataformas
como Spotify, que facilitan en gran medida la distribución de su música
hacia el resto del mundo.

Por ello, sospechamos que, a medida que consideramos 
**décadas cada vez más recietes** 
(por ejemplo, 1960, 1970, 1980, .., y así en adelante)
, exista una **mayor cantidad de canciones** que alcanzen
**mayores niveles de popularidad**.

<strong style="text-decoration: underline;">
  Patrón observado
</strong>

El patrón descrito en la parte de **predicción**, significa, 
gráficamente, que, a medida que consideramos décadas más recientes,
la distribución de la popularidad debería presentar una región
con **forma de campana** que se desplaza más y más hacia la derecha 
del eje X; es decir, con el avance del tiempo 
(y por ende avance de tecnología para compatir información), más y
más canciones tienen la posibilidad de hacerse **más** populares,
por el hecho que es más sencillo distribuirlas globalmente.

Si en el **input** disponible arriba en esta página web
usted avanza de década en década, empezando desde la **década 1950**, 
observará en los gráficos de la derecha el patrón descrito.

## {data-width=700}
### Densidad e histograma de frecuencia relativa

```{r, shiny-release-year-vs-popularity}
#| eval: true

renderPlot({
  df %>%
    filter(decade == input$select_decade) %>%
    # filter(decade == 2000) %>%
    select(popularity) %>%
    ggplot(aes(x = popularity)) +
    # ggtitle(paste("Popularidad de canciones de la década de", "2000")) +
    ggtitle(paste("Popularidad de canciones de la década de", input$select_decade)) +
    xlab("Popularidad") +
    ylab("Frecuencia relativa / Densidad") +
    # ylim(c(0,1)) +
    geom_histogram(aes(y = ..density..), color = "black", fill = "transparent") +
    geom_density(aes(y = ..density..), color = "blue", fill = "skyblue", alpha = 0.5) 
})
```

# Popularidad respecto a década y longitud del nombre de la canción {data-navmenu="Gráficos descriptivos para dataset preprocesado"}

## {data-width=300}
###

```{r, static-name-length-and-decade-vs-popularity}
selectInput(
  inputId = "select_decade1",
  label = "Seleccione una década", 
  choices = sort(unique(df$decade)),
  selected = "1950"
)
```

<strong style="text-decoration: underline;">
  Nota
</strong>

El **rango** de la cantidad de palabras en los nombres de las canciones del dataset es:
`r range(df["words_name"], na.rm = TRUE)` 

```{r, static}
#| cache: true

word_name_counts <- table(df["words_name"])
```

Cantidad de canciones registradas con nombre de longitud:

Entre 1 y 5: &nbsp;&nbsp; `r sum(word_name_counts["1":"5"], na.rm = TRUE)` 

Entre 6 y 10: &nbsp;&nbsp; `r sum(word_name_counts["6":"10"], na.rm = TRUE)` 

Entre 11 y 15: &nbsp;&nbsp; `r sum(word_name_counts["11":"15"], na.rm = TRUE)` 

Entre 16 y 75: &nbsp;&nbsp; `r sum(word_name_counts["16":"75"], na.rm = TRUE)` 

En base a tales valores, vamos a discretizar la variable asociada a la longitud
del nombre de cada canción, en tales 4 rangos/categorías. 

```{r, static-recategorizar-word-name}
# Consideramos entonces 4 categorías y comparamos las distribuciones
df <- df %>%
  mutate(name_length_category = 
    case_when(
      words_name %in% 1:5 ~ "1_5",
      words_name %in% 6:10 ~ "6_10",
      words_name %in% 11:15 ~ "11_15",
      words_name %in% 16:75 ~ "16_75"
    )
  )
```

## {data-width=700}
###

```{r, shiny-popularity-decade-and-name-length}
#| eval: true

renderPlotly({
  temp_df <- df %>%
    filter(decade == input$select_decade1) %>%
    # filter(decade == 2000) %>%
    select(popularity, name_length_category)
  
  popularity_name_length_1_5 <- temp_df %>%
    filter(name_length_category == "1_5") %>%
    select(popularity) %>%
    pull() %>%
    density()

  popularity_name_length_6_10 <- temp_df %>%
    filter(name_length_category == "6_10") %>%
    select(popularity) %>%
    pull() %>%
    density()

  popularity_name_length_11_15 <- temp_df %>%
    filter(name_length_category == "11_15") %>%
    select(popularity) %>%
    pull() %>%
    density()

  popularity_name_length_16_75 <- temp_df %>%
    filter(name_length_category == "16_75") %>%
    select(popularity) %>%
    pull() %>%
    density()

  imagen <- plot_ly(
    x = ~popularity_name_length_1_5$x, y = ~popularity_name_length_1_5$y, 
    name = "1_5", alpha = 0.5,
    type = "scatter", mode = "lines", colors = 1
  ) %>%
  layout(
    legend = list(
      title = list(text = "<em>Rango de caracteres<br>en nombre de la canción<br></em>")
    ),
    xaxis = list(title = "Popularidad", range = c(0, 100)), 
    yaxis = list(title = "Densidad")
  )

  imagen <- imagen %>% add_trace(
    x = ~popularity_name_length_6_10$x, y = ~popularity_name_length_6_10$y, 
    name = "6_10", colors = 2
  )
  imagen <- imagen %>% add_trace(
    x = ~popularity_name_length_11_15$x, y = ~popularity_name_length_11_15$y, 
    name = "11_15", colors = 3
  )
  imagen <- imagen %>% add_trace(
    x = ~popularity_name_length_16_75$x, y = ~popularity_name_length_16_75$y, 
    name = "16_75", colors = 4
  )

  imagen %>%
    config(displayModeBar = FALSE) 
})
```

# Popularidad respecto a década y tonalidad de la canción {data-navmenu="Gráficos descriptivos para dataset preprocesado"}

## {data-width=300}
###

```{r, static-mode-and-release-season-vs-popularity}
selectInput(
  inputId = "select_decade2",
  label = "Seleccione una década", 
  choices = sort(unique(df$decade)),
  selected = "1950"
)
```

<strong style="text-decoration: underline;">
  Nota
</strong>

Se sabe que el clima llega a influenciar las emociones de las personas, así que consideramos
las canciones en base a qué trimestre del año fueron publicadas, para aproximar su
estación (verano (1), otoño (2), invierno (3), primavera (4)). 

Esto con el fin de explorar si las canciones de tonalidad menor (entiéndase, musical e
informalmente, _más tristes_) realmente se vuelven más populares en otoño
o invierno, comparado a otras estaciones del año.

Recuerde que la tonalidad (mayor o menor) de la canción está registrada en la variable 
**mode**, con valores 1 y 0, respectivamente.

## {data-width=700}
### Densidad de la popularidad, respecto a estación del año y tonalidad de la canción

```{r, shiny-popularity-decade-mode}
#| eval: true

renderPlotly({
  # Filtramos los datos con la década de lanzamiento elegido
  temp_df <- df %>%
    filter(decade == input$select_decade2) %>%
    # filter(decade == 2000) %>%
    select(popularity, release_trim, mode)

  # Separamos la data respecto a estación
  temp_df_verano <- filter(temp_df, release_trim == 1)
  temp_df_otonio <- filter(temp_df, release_trim == 2)
  temp_df_invierno <- filter(temp_df, release_trim == 3)
  temp_df_primavera <- filter(temp_df, release_trim == 4)

  # Separamos la data respecto a tonalidad
  temp_df_verano_mayor <- filter(temp_df_verano, mode == 1)
  temp_df_verano_menor <- filter(temp_df_verano, mode == 0)
  temp_df_otonio_mayor <- filter(temp_df_otonio, mode == 1)
  temp_df_otonio_menor <- filter(temp_df_otonio, mode == 0)
  temp_df_invierno_mayor <- filter(temp_df_invierno, mode == 1)
  temp_df_invierno_menor <- filter(temp_df_invierno, mode == 0)
  temp_df_primavera_mayor <- filter(temp_df_primavera, mode == 1)
  temp_df_primavera_menor <- filter(temp_df_primavera, mode == 0)

  # Hallamos las funciones de densidad respectivas
  temp_df_verano_mayor <- density(temp_df_verano_mayor$popularity)
  temp_df_verano_menor <- density(temp_df_verano_menor$popularity)
  temp_df_otonio_mayor <- density(temp_df_otonio_mayor$popularity)
  temp_df_otonio_menor <- density(temp_df_otonio_menor$popularity)
  temp_df_invierno_mayor <- density(temp_df_invierno_mayor$popularity)
  temp_df_invierno_menor <- density(temp_df_invierno_menor$popularity)
  temp_df_primavera_mayor <- density(temp_df_primavera_mayor$popularity)
  temp_df_primavera_menor <- density(temp_df_primavera_menor$popularity)

  # Graficamos las ocho distribuciones en una misma imagen
  ## Verano
  imagen <- plot_ly(
    x = ~temp_df_verano_mayor$x, y = ~temp_df_verano_mayor$y, 
    name = "Verano_Mayor", alpha = 0.5,
    type = "scatter", mode = "lines", colors = 1
  ) %>%
  layout(
    legend = list(
      title = list(text = "<em>Estación_Tonalidad<br></em>")
    ),
    xaxis = list(title = "Popularidad"), 
    yaxis = list(title = "Densidad")
  )
  imagen <- imagen %>% add_trace(
    x = ~temp_df_verano_menor$x, y = ~temp_df_verano_menor$y, 
    name = "Verano_Menor", colors = 2
  )
  ## Otoño
  imagen <- imagen %>% add_trace(
    x = ~temp_df_otonio_mayor$x, y = ~temp_df_otonio_mayor$y, 
    name = "Otoño_Mayor", colors = 3
  )
  imagen <- imagen %>% add_trace(
    x = ~temp_df_otonio_menor$x, y = ~temp_df_otonio_menor$y, 
    name = "Otoño_Menor", colors = 4
  )
  ## Invierno
  imagen <- imagen %>% add_trace(
    x = ~temp_df_invierno_mayor$x, y = ~temp_df_invierno_mayor$y, 
    name = "Invierno_Mayor", colors = 5
  )
  imagen <- imagen %>% add_trace(
    x = ~temp_df_invierno_menor$x, y = ~temp_df_invierno_menor$y, 
    name = "Invierno_Menor", colors = 6
  )
  ## Primavera
  imagen <- imagen %>% add_trace(
    x = ~temp_df_primavera_mayor$x, y = ~temp_df_primavera_mayor$y, 
    name = "Primavera_Mayor", colors = 7
  )
  imagen <- imagen %>% add_trace(
    x = ~temp_df_primavera_menor$x, y = ~temp_df_primavera_menor$y, 
    name = "Primavera_Mayor", colors = 8
  )

  imagen %>%
    config(displayModeBar = FALSE) 
})
```

